臺灣高等法院民事判決
上　訴　人　甲○○
被 上訴 人　乙○○
訴訟代理人　吳奎新律師
上列當事人間離婚等事件，上訴人對於中華民國95年1 月25日臺
灣板橋地方法院94年度婚字第1251號第一審判決提起上訴，經最
高法院第一次發回更審，本院於96年5 月9 日言詞辯論終結，判
決如下：
    主      文
上訴駁回。
第二審及發回前第三審訴訟費用由上訴人負擔。
    事實及理由
一、被上訴人起訴主張：兩造於民國（下同）88年1 月30日結婚
    ，並育有一子周承勳（88年12月22日出生）。上訴人婚後不
    負家庭責任，非但未支付家庭生活費用，且因酗酒脾氣暴躁
    ，經常以髒話辱罵伊，迭次藉誣指伊在外另結新歡為由，將
    伊毆傷。伊於90年9 月28日再次遭上訴人毆打，乃向臺灣板
    橋地方法院聲請核發保護令，及向臺灣板橋地方法院檢察署
    提出傷害告訴，分別經臺灣板橋地方法院以90年度家護字第
    898 號通常保護令事件、臺灣板橋地方法院檢察署以91年度
    偵字第423 號傷害案件受理後，伊因考量家庭和諧而撤回聲
    請及告訴。詎上訴人仍不知悔改，復先後於92年7 月21日及
    94年6 月16日毆打伊，經依聲請臺灣板橋地方法院准予核發
    94年度家護字第707 號民事通常保護令，自此伊不敢返家，
    而偕同周承勳搬離兩造原在臺北縣蘆洲市○○路73巷14號之
    住所。伊受上訴人不堪同居之虐待，精神及肉體上均甚感痛
    苦，兩造間之婚姻已難以維持，爰依民法第1052條第1 項第
    3 款及第2 項規定，訴請判決兩造離婚，並依民法第1055條
    第1 項後段之規定，請酌定兩造所生未成年長子周承勳權利
    義務之行使或負擔由伊任之。（原審為被上訴人全部勝訴之
    判決，上訴人不服，提起上訴），並於本院答辯聲明：上訴
    駁回。
二、上訴人則以：伊未於90年9 月28日及92年7 月21日毆打被上
    訴人，僅為求夫妻和睦，始於臺灣板橋地方法院檢察署91年
    度偵字第423 號傷害案件偵查中當庭向被上訴人致歉。93年
    7 月間，被上訴人曾持指甲刀刺傷伊臉部，經就醫縫合6 針
    。94年6 月16日伊返家之際，見被上訴人持一包物品似欲離
    家，伊即上前質問，並囑被上訴人先帶周承勳就診，兩造因
    而發生爭執，伊不慎絆倒下樓察看之母親，遭胞弟掌摑，被
    上訴人在旁竟幸災樂禍，挑撥稱「打死他、打死他」，伊憤
    而出手揮打被上訴人。衡諸兩造之教育程度，伊之行為應不
    構成不堪同居之虐待，或難以維持婚姻之重大事由。又被上
    訴人由陌生男子搭載至法院開庭，復對該名男子身分之說詞
    ，前後不一，伊懷疑被上訴人經常利用伊上班之際，獨自赴
    新莊。因被上訴人平日係在ＫＴⅤ上班，生活複雜、作息不
    定，無法照顧周承勳，伊則甚疼愛周承勳，應可任周承勳權
    利義務之行使或負擔。倘法院判決由被上訴人任之，亦應准
    伊會面、探視等語，資為抗辯。並上訴聲明：(一)原判決廢棄
    。(二)被上訴人在第一審之訴駁回。
三、被上訴人主張兩造於88年1 月30日結婚，婚後育有一子周承
    勳（88年12月22日出生），兩造間婚姻關係現仍存續中之事
    實，業據提出戶籍謄本為證（見原審卷第6 頁、第7 頁），
    且為上訴人所不爭執。被上訴人此部分主張，堪信為真實。
四、關於離婚部分：
  (一)被上訴人主張伊自兩造婚後遭上訴人多次辱罵、毆打，業據
    提出臺北縣政府警察局新莊分局受（處）理家庭暴力案件調
    查紀錄（通報）表影本1 件（見原審卷第8 頁，其上記載被
    上訴人於90年9 月28日凌晨4 時許遭上訴人以拳頭毆傷頭部
    ）、臺灣板橋地方法院檢查署檢察官91年度偵字第423 號不
    起訴處分書影本1 件（見原審卷第9 頁，其上記載被上訴人
    於90年9 月28日凌晨4 時許遭上訴人以拳頭毆打頭部，致受
    有右側顏面瘀血等傷害，因被上訴人撤回告訴，而為不起訴
    處分）、新泰綜合醫院92年7 月21日出具之診斷證明書影本
    1 件（見原審卷第10頁，其上記載被上訴人受有兩側眼瞼、
    左側嘴角、前上胸、右肩多處瘀傷）、新泰綜合醫院94年6
    月16日出具之診斷證明書影本1 件（見原審卷第11頁，其上
    記載被上訴人受有左眼眶及左臉頰處挫擦傷、左結膜出血）
    、拍攝有被上訴人臉、頸部紅腫及瘀血之受傷照片3 幀（見
    原審卷第12頁至第13頁) 、臺灣板橋地方法院94年度家護字
    第707 號民事通常保護令影本1 件 (見原審卷第14頁至第15
    頁) 等為證，並經證人即兩造所生長子周承動於原審及本院
    言詞辯論時到庭分別證稱: 「我現在跟媽媽住，我不要回去
    跟爸爸住，因為爸爸會打我，爸爸會打我肚子，我沒有不乖
    ，爸爸打過我很多次。爸爸也會打媽媽，我看過爸爸打媽媽
    很多次，爸爸打媽媽嘴巴、臉。爸爸比較兇，我會怕爸爸。
    媽媽沒有男朋友，爸爸有女朋友，我有看過，爸爸的女朋友
    不漂亮，爸爸的女朋友很兇，跟爸爸很好。我確定要跟媽媽
    住。媽媽沒有打爸爸」 (見原審卷第68頁)、 「我現在與外
    婆同住，不要與爸爸同住，他會打我，他喝醉酒會打我，他
    也會講髒話。如果與爸爸在一起，我感覺會害怕。」 (見本
    院更字卷第41頁) ; 暨證人即被上訴人之母江林新園於原審
    言詞辯論時到庭證稱: 「我女兒已經遭被告打過很多次，這
    次也是因為遭被告打，所以回家住。第一次原告遭被告打，
    大約凌晨6 點多回家。原告下巴流血，我帶原告去新泰醫院
    縫傷。後來有一次原告被打後自己去醫院診療後，才打電話
    給我。其他沒有傷害的毆打不計其數，只有一些瘀傷。原告
    多次打電話跟我說她遭被告打，包括被告用腳踹她的胸口，
    已經太多次了。兩造的小孩現在由原告請褓母全天帶，由原
    告支付費用，被告並沒有拿錢給原告，都是原告自己付的。
    被告經常辱罵原告，有時候我去接電話，要被告不要經常打
    原告，被告他就罵我說『幹妳老母』，被告經常習慣出口罵
    髒話」 (見原審卷第30頁至第31頁) 等語。上訴人於原審亦
    坦承有於90年間、92年間及94年6 月16日，先後毆打被上訴
    人等語不諱 (見原審卷第29頁至第30頁) ，堪認被上訴人主
    張迭遭上訴人毆打之情為真實。雖上訴人嗣於本院上訴審改
    稱僅於94年6 月16日打傷被上訴人云云 (見本院上訴卷第16
    頁至第17頁) ，既與卷證資料不符，顯非事實，不足憑採。
  (二)按有民法第1052條第l 項以外之重大事由，難以維持婚姻者
    ，夫妻之一方得請求離婚，同條第2 項前段定有明文。核其
    立法意旨，係夫妻一方之事由，雖不備同條第l 項所列各款
    之要件，祇須按其事由之情節，在客觀上確實難以維持婚姻
    生活者，亦得請求裁判離婚。現代婚姻係以男女雙方之感情
    為基礎，以雙方情投意合，相互溝通扶持，彼此容忍，共同
    經營婚姻生活為要件，故所謂難以維持婚姻之事由，須該事
    由足以妨害婚姻互敬互愛、互信互諒之基礎，且已達於任何
    人處於同一境況，均將無意維持婚姻之程度，自屬上開條款
    之重大事由。本件兩造婚後溝通不良，上訴人動輒對被上訴
    人辱罵髒話，並以暴力相向，致被上訴人身體多處受傷。被
    上訴人不得已攜子離家，迄今兩造別居已近2 年，上訴人甚
    且懷疑被上訴人不貞 (見原審卷第30頁、本院上訴卷第43頁
    背面) ，造成被上訴人之精神痛苦不堪，顯見上訴人不尊重
    被上訴人之人格尊嚴，兩造感情疏離，堪認兩造婚姻已生破
    綻，彼此信任之基礎嚴重動搖，難期有正常、和諧之婚姻生
    活，應已合乎有重大事由難以維持婚姻之要件，且該事由應
    由上訴人一方負責。是被上訴人據以訴請判決與上訴人離婚
    ，即屬有據。
  (三)被上訴人係主張依民法第1052條第l 項第3 款及同條第2 項
    之規定訴請離婚，並聲明其中l 項有理由，則其餘部分不主
    張，是雖有單一之聲明，但訴訟標的則有數項，為選擇訴之
    合併。本院既認被上訴人依民法第1052條第2 項前段之規定
    請求離婚為有理由，已如上述，就被上訴人其餘主張判決離
    婚之事由，即無再予審酌之必要，爰不另予論述。
五、關於子女親權行使人之酌定部分:
  (一)按夫妻離婚者，對於未成年子女權利義務之行使或負擔，依
    協議由一方或雙方共同任之。未為協議或協議不成者，法院
    得依夫妻之一方、主管機關、社會福利機構或其他利害關係
    人之請求或依職權酌定之; 法院為前條裁判時，應依子女之
    最佳利益，審酌一切情狀，參考社工人員之訪視報告，尤應
    注意左列事項: (一)子女之年齡、性別、人數及健康情形。(二)
    子女之意願及人格發展之需要。(三)父母之年齡、職業、品行
    、健康情形、經濟能力及生活狀況。(四)父母保護教養子女之
    意願及態度。(五)父母子女間或未成年子女與其他共同生活之
    人間之感情狀況，民法第l055條第l 項及第1055條之1 分別
    定有明文。
  (二)原審依職權囑託臺北縣政府社會局進行訪視，結果以：兩造
    婚後共同育有長子周承勳，目前與被上訴人共同生活，周承
    勳相當依賴被上訴人，被上訴人目前將周承勳交由褓母照顧
    ，於假日接回自己照料，被上訴人娘家亦會協助被上訴人，
    被上訴人名下有不動產，月入新臺幣37,000元以上; 上訴人
    曾因飲酒而毆打被上訴人，應注意上訴人飲酒狀況是否會影
    響其照顧子女之能力，上訴人因周承勳為家中長孫而欲爭取
    監護權，此有臺北縣政府94年12月16日北府社兒字第094085
    6023號函及94年12月24日北府社兒字第0940887304號函所檢
    附訪視評估建議表各1份在卷 (見原審卷第32頁至第55頁）
    可稽。本院審酌兩造之人格、經濟能力、監護能力、周承勳
    到庭堅決表示盼與母親同住且相當排斥與父親同住、周承勳
    尚年幼而甚依賴母親，及目前由被上訴人照顧等一切情狀，
    並參考上開訪視報告，認對於兩造長子周承勳權利義務之行
    使或負擔，由被上訴人任之，較符合周承勳之最佳利益。
六、關於被上訴人聲請酌定與未成年子女會面交往之方式及期間
    部分：
    按「法院得依請求或依職權，為未行使或負擔權利義務之一
    方，酌定具與未成年子女會面交往之方式及期間。」，固為
    民法第1055條第5 項前段所明定，惟應以子女之最佳利益為
    考量。本院審酌兩造之上開各項情況，認兩造所生長子周承
    勳權利義務之行使或負擔，以被上訴人任之為宜，已如前述
    ，且未滿8 歲之周承勳經當庭堅決表示「我確定要跟媽媽住
    」 (見原審卷第68頁) 、「我現在與外婆同住，不要與爸爸
    同住，他會打我，他喝醉酒會打我，他也會講髒話。如果與
    爸爸在一起，我感覺會害怕。」 (見本院更字卷第41頁) 等
    語，本院基於周承動之最佳利益考量，並參酌上訴人於所具
    探視計劃亦記載「在周承勳同意之前提下」 (見本院上訴卷
    第33頁、本院更字卷第35頁) ，認暫不酌定上訴人與兩造所
    生長子周承勳會面交往之方式及期間，俟周承勳年紀稍長，
    較有自主、辨識能力時，再由上訴人另行聲請法院酌定，方
    屬允當。
七、綜上所述，被上訴人訴請判決離婚及監護子女，均為有理由
    ，應予准許。原審為被上訴人全部勝訴之判決，於法並無不
    合。上訴人提起上訴意旨指摘原判決不當，求予廢棄改判，
    為無理由，應予駁回。
八、本件事證已臻明確，兩造其餘之攻擊防禦方法及所提之證據
    ，經審酌後認均無礙判決之結果，爰不予一一論述。
據上論結，本件上訴為無理由，依民事訴訟法第449 條第1 項、
第78條，判決如主文。
中　　華　　民　　國　　96　　年　　5 　　月　　23　　日
                    民事第十二庭
                        審判長法  官  張宗權
                              法  官  陳永昌
                              法  官  王麗莉
正本係照原本作成。
如不服本判決，應於收受送達後20日內向本院提出上訴書狀，其
未表明上訴理由者，應於提出上訴後20日內向本院補提理由書狀
（均須按他造當事人之人數附繕本）上訴時應提出委任律師或具
有律師資格之人之委任狀；委任有律師資格者，另應附具律師資
格證書及釋明委任人與受任人有民事訴訟法第466條之1第1項但
書或第2項（詳附註）所定關係之釋明文書影本。
中　　華　　民　　國　　96　　年　　5 　　月　　25　　日
　　　　　　　　　　　　　　　書記官  明祖星
附註：
民事訴訟法第466條之1（第1項、第2項）：
對於第二審判決上訴，上訴人應委任律師為訴訟代理人。但上訴
人或其他法定代理人具有律師資格者，不在此限。
上訴人之配偶、三親等內之血親、二親等內之姻親，或上訴人為
法人、中央或地方機關時，其所屬專任人員具有律師資格並經法
院認為適當者，亦得為第三審訴訟代理人。